【裁判字號】    89,訴,2123
【裁判日期】    900705
【裁判案由】    給付不當得利等
【裁判全文】
臺灣板橋地方法院民事判決  八十九年度訴字第二一二三號
    原      告    財政部國有財產局（即被繼承人吳紹勤遺產管理人）
    法定代理人    甲○○
    訴訟代理人    乙○○
    複  代理人    丁○○
    被      告    丙○○
右當事人間請求遷讓房屋等事件，本院判決如左﹕
    主      文
被告應自坐落台北縣土城市○○段溪頭小段二三-一０、二三-二０地號土地上建物即
門牌台北縣土城市○○路○段二七五巷一一號一樓房屋（面積、範圍如附圖所示）遷
出騰空返還原告，並給付原告新台幣玖萬貳仟零拾壹元及自民國八十九年十一月二
十九日起至清償日止，按週年利率百分之五計算之利息。
被告應給付原告新台幣肆仟佰陸拾陸元，並自民國九十年一月一日起至返還第一項
所示房屋暨土地之日止，按月給付原告新台幣壹仟肆佰肆拾捌元。
原告其餘之訴駁回。
訴訟費用由被告負擔。
    事      實
甲、原告方面：
一、聲明：求為判決﹕
          （一）被告應將坐落台北縣土城市○○段溪頭小段二三-一０、二三-二０
                地號二筆土地（持分各１／４），暨其上台北縣土城市○○路○段
                二七五巷一一號一樓房屋（所有權全部）騰空返還原告，並給付原
                告新台幣（下同）十二萬八千二百七十一元，及自起訴狀繕本送達                日起至清償日止
                翌日起按週年利率百分之五計算之利息；連同自八十九年十一月一
                日起至返還房地之日止按月給付原告依當期公告地價年息百分之五
                ，及按當期房屋課稅現值百分之十計算之使用補償金。
          （二）訴訟費用由被告負擔。
二、陳述﹕
    （一）被繼承人吳紹勤於民國（下同）七十二年十一月八日死亡，前經台灣台北
          地方法院以八十四年度繼更（一）字第一號民事裁定指定原告為其遺產管
          理人；坐落台北縣土城市○○段溪頭小段二三-一０、二三-二０地號土地
          （各持分１／４），及其地上建物即門牌台北縣土城市○○路○段二七五
          巷十一號一樓房屋（二九九建號）所有權全部（以下簡稱系爭房地），係
          吳君之遺產，先予陳明。
    （二）查前述房地，被告未經原告同意亦未給付任何費用無權占用迄今，依財政
          部訂頒之「代管無人承認繼承遺產作業要點」第十四點第（一）款規定略
          以﹕不動產租金及使用補償金比照國有房地租金計收標準計收；又國有財
          產法第四十三條第三項規定﹕非公用財產類之不動產租金率，依有關土地
          法律規定；土地法律未規定者，由財政部斟酌實際情形擬訂，報請行政院
          核定之；爰奉行政院八十二年四月廿三日台八十二財字第一一一五三號函
          釋，國有出租基地，自八十二年七月一日起，一律依照土地申報地價年息
          百分之五計收租金；及依平均地權條例施行細則第二十一條規定，公有土
          地，以各該宗土地之公告地價為申報地價，免予申報。原告為善盡遺產管
          理人職責，依民法第七百六十七條物上請求權規定，曾於八十九年九月廿
          九日以台財產北接第八九０００二九八八二號函通知被告遷離系爭房地，
          並依民法第一百七十九條不當得利法則繳納八十四年十月一日至八十九年
          九月三十日止之使用補償金，惟被告迄未據配合辦理。
    （三）又被告無法律上之原因占用前述土地，顯獲有相當之利益，致被繼承人吳
          君遺產受損，爰依民法第一百七十九條之規定，並參照最高法院六十一年
          台上字第一六九五號判例要旨，請求被告返還自八十四年十月一日起至返
          還系爭房屋暨土地之日止之使用補償金。
三、證據﹕提出﹕系爭房地不當得利使用補償費計算表、台北縣稅捐稽徵處八十八年
          九月八日八八北縣稅財字第一一０七０號函影本、九十年四月十一日九十
          北稅財字第五二二三二號函、台北縣板橋地政事務所八十九年五月十一日
          八九北縣板資字第六三八四號函影本、八十九年九月十三日八九北縣板地
          三字第一三二一三號函影本、臺灣臺北地方法院八十四年度繼更（一）字
          第一號民事裁定影本、台北縣警察局土城分局八十九年四月二十七日北警
          土刑字第０六五四０號函影本、代管無人承認繼承遺產作業要點第十四點
          第（一）款規定、國有財產法第四十三條第三項規定節本、平均地權條例
          施行細則第二十一條規定影本、行政院八十二年四月廿三日臺八十二財字
          第一一一五三號函影本、八十九年九月廿九日台財產北接第八九０００二
          九八八二號函抄件影本、回執影本、系爭土地暨建物登記簿謄本等件為證
          。
乙、被告方面：
一、聲明﹕求為判決﹕
          （一）原告之訴駁回。
          （二）訴訟費用由原告負擔。
二、陳述﹕原告要收回房子伊沒有意見，但是要求補償金不合理，伊從七十年開始住
          在系爭房屋，八十四、五年才收到原告要伊要付租金十幾萬元之通知，因
          吳紹勤生前向伊父親借用十五萬元，利息做為房租用，房子非伊承租，八
          十四年伊父親去世後由伊使用系爭房屋，伊每年以吳紹勤名義繳納稅金。
三、證據﹕提出借據原本為證（閱畢發還，未附卷）。
丙、本院依原告聲請履勘現場並請台北縣板橋地政事務所測繪現場圖。
    理      由
甲、程序方面：
一、查原告於起訴狀送達後減縮聲明第一項中段十二萬八千二百七十一元請求之法定
    遲延利息自起訴狀繕本送達翌日起算，依民事訴訟法第二百五十五條一項第三款
    規定，應予准許，合先敘明。
二、被告受合法通知，未於最後言詞辯論期日到場，核無民事訴訟法第三百八十六條
    所列各款情形，爰依原告之聲請，由其一造辯論而為判決。
乙、得心證之理由：
一、本件原告主張﹕系爭坐落台北縣土城市○○段溪頭小段二三-一０、二三-二０地
    號土地（各持分１／４），及其地上建物門牌台北縣土城市○○路○段二七五巷
    十一號一樓房屋（二九九建號）係吳紹勤之遺產，吳紹勤去世後，經臺灣臺北地
    方法院指定原告為管理人一節，有原告提出之系爭土地暨建物登記簿謄本及臺灣
    臺北地方法院八十四年度繼更（一）字第一號民事裁定影本可參，復為被告所不
    否認，堪信為真實。
二、又原告主張被告占有系爭房屋土地，面積、範圍如附圖所示一節，被告亦自認自
    七十年起占有系爭房屋土地不諱，復經本院於九十年二月二日勘驗現場並囑託台
    北縣板橋地政事務所派員測量屬實，有勘驗筆錄及土地複丈成果圖附卷可稽，被
    告雖辯稱﹕「因吳紹勤生前向伊父親借用十五萬元，利息做為房租用」等語，並
    提出借據原本為據，惟原告否認借據上之簽名為吳紹勤所親為，被告未能舉證以
    實其說，亦未能提出有權使用系爭房屋暨土地之證據以證明其確有占有使用上開
    房屋暨土地之正當權源，是其所辯，委無可採，原告上開主張，堪信為實在。
三、按「所有人對於無權占有或侵奪其所有物者，得請求返還之」民法第七百六十七
    條前段訂有明文。查系爭房地為吳紹勤所有，吳紹勤去世後，經臺灣臺北地方法
    院指定原告為管理人，被告復無法舉證證明其有何合法權源佔有系爭房地，已如
    前述，從而原告爰依上開規定，請求被告返還無權占有之系爭房地，為有理由，
    應予准許。
四、次按「無法律上之原因而受利益，致他人受損害者，應返還其利益。」民法第一
    百七十九條定有明文；而所得請求返還之範圍，應以對方所受之利益為度，故無
    權占有他人土地，可能獲得相當於租金之利益，應屬社會通常之觀念（最高法院
    六十一年台上字第一六九五號判例意旨參照）。查被告既係無權占有系爭房地，
    其因無權占有系爭房地而顯然受有相當於免付租金之利益，並致原告受有無法使
    用收益之損害，故原告依不當得利之法律關係，請求被告給付相當於租金之不當
    得利，即屬有據，是原告請求被告給付自八十四年十月一日起至八十九年九月三
    十日止相當於租金之損害金，為有理由（金額詳如理由五），又被告於八十九年
    十月三日收受催告給付損害金之信函後未於原告所指定之日期即八十九年十月二
    十五日清償，自八十九年十月二十六日起已構成給付遲延，則原告一併請求被告
    給付自起訴狀繕本送達翌日起至遷讓房屋之日止，按年息百分之五計算之法定遲
    延利息，亦有理由。另被告於原告起訴後仍未交還系爭房屋暨土地占用迄今，亦
    如前述，則被告於言詞辯論終結前既仍繼續占用系爭房屋及所坐落土地，顯有經
    本件判決後仍不自動履行之虞，是依民事訴訟法第二百四十六條規定之同一理由
    ，原告請求被告給付自八十九年十月一日起至返還系爭房屋暨土地之日止，按月
    賠償原告相當於租金之損害金，亦有理由（金額詳如理由五）。
五、再按「城市房屋之租金以不超過土地及其建築物申報總價額年息百分之十為限」
    ，土地法第九十七條定有明文，而土地法第九十七條所謂土地及建築物之總價額
    ，土地價額係指法定地價即土地所有人依該法規定所申報之地價，至公有土地，
    以各該宗土地之公告地價為申報地價，免予申報，所謂建築物價額則指該管市、
    縣地政機關估定之價額，此觀土地法第一百四十八條、平均地權條例施行細則第
    二十一條及土地法施行法第二十五條規定自明，惟此年息百分之十為限，乃指房
    屋租金之最高限額而言，非謂所有租賃房屋之租金必須照申報價額年息百分之十
    計算之，尚須斟酌基地之位置，工商繁榮程度、使用人利用基地之經濟價值、所
    受利益，彼等關係及社會感情等情事以為決定，最高法院四十六年台上字第八五
    五號、六十八年台上字第三○七一號亦著有判例。本院斟酌系爭房屋位於台北縣
    土城市○○路○段二七五巷內，並非面臨寬大馬路之人車雲集位置，且出入巷
    道不寬，業經本院至現場勘驗屬實，有勘驗筆錄在卷可按及原告提出土城市○市
    ○○街道圖可佐，復審酌其附近交通狀況、目前社會經濟等情況，並參考原告所
    提出之財政部訂頒之「代管無人承認繼承遺產作業要點」第十四點第（一）款規
    定﹕「不動產租金及使用補償金比照國有房地租金計收標準計收」；又國有財產
    法第四十三條第三項規定﹕非公用財產類之不動產租金率，依有關土地法律規定
    ；土地法律未規定者，由財政部斟酌實際情形擬訂，報請行政院核定之」及行政
    院八十二年四月廿三日台八十二財字第一一一五三號函所定「國有出租基地租金
    率調整方案（即國有出租基地，自八十二年七月一日起，一律依照土地申報地價
    年息百分之五計收租金）」之相關規定，認原告得請求之損害金，以按系爭土地
    申報地價及房屋課稅現值總額之百分之五計算一年之損害金為適當。查系爭房屋
    坐落之台北縣土城市○○段溪頭小段二三-一０及二三-二０地號土地八十三、八
    十六、八十九年度之公告地價各為每平方公尺為九千三百元、九千四百元及八千
    七百元，有台北縣板橋地政事務所八十九年五月十一日八九北縣板資字第六三八
    四號函影本及八十九年九月十三日八九北縣板地三字第一三二一三號函影本可參
    ，依上開財政部訂頒之「代管無人承認繼承遺產作業要點」第十四點第（一）款
    規定﹕「不動產租金及使用補償金比照國有房地租金計收標準計收」及平均地權
    條例施行細則第二十一條﹕「公有土地以各該宗土地之公告地價為申報地價」之
    規定，故系爭房屋坐落之台北縣土城市○○段溪頭小段二三-一０及二三-二０地
    號土地八十三、八十六、八十九年度之申報地價與公告地價同，而系爭房屋八十
    四至九十年度之房屋課稅現值各為十四萬九千四百元、十四萬七千六百元、十四
    萬五千八百元、十四萬四千一百元、十四萬二千三百元、十四萬零五百元及十三
    萬八千七百元，有台北縣稅捐稽徵處九十年四月十一日九十北稅財字第五二二三
    二號函可佐，是故原告請求被告給付自八十四年十月一日起至八十九年九月三十
    日止相當於租金之損害金，金額各為﹕自八十四年十月一日起至八十四年十二月
    三十一日止為四千六百五十八元（元以下四捨五入，其計算式為（「系爭土地每
    平方公尺申報地價」Ｘ「占用面積」+「系爭房屋課稅現值」）Ｘ「年息百分之
    五」除以「三百六十五天」乘以「占用天數」，即9300Ｘ58Ｘ1/4+9300Ｘ38Ｘ
    1/4+149400Ｘ0.05Ｘ3/12= 4657.5）、自八十五年一月一日起至八十五年十二月
    三十一日止為一萬八千五百四十元、自八十六年一月一日起至八十六年六月三十
    日止為九千一百四十九元、自八十六年七月一日起至八十六年十二月三十一日止
    為九千三百六十一元、自八十七年一月一日起至八十七年十二月三十一日止為一
    萬八千四百八十五元、自八十八年一月一日起至八十八年十二月三十一日止為一
    萬八千三百九十五元、自八十九年一月一日起至八十九年六月三十日止為九千零
    七十七元、自八十九年七月一日起至八十九年九月三十日止為四千三百六十六元
    （元以下均四捨五入，其計算式均同上），合計金額為九萬二千零三十一元，是
    原告請求被告給付自八十四年十月一日起至八十九年九月三十日止相當於租金之
    損害金九萬二千零三十一元及自起訴狀繕本送達翌日即八十九年十一月二十九日
    起至遷讓房屋之日止，按年息百分之五計算之利息，為有理由，逾此之請求，難
    謂有理，不能准許。因被告目前仍繼續占用系爭房屋暨土地，原告另請求被告自
    八十九年十月一日起至返還系爭房屋暨土地之日止應按月賠償損害金，其中已到
    期部分即八十九年十月一日至八十九年十二月三十一日止應給付損害金之金額為
    四千三百六十六元（其計算式為8700Ｘ58Ｘ1/4+8700Ｘ38Ｘ1/4 + 140500Ｘ0.05
    Ｘ3/12=4366.2，元以下四捨五入），另被告自九十一月一日起至返還房屋暨土
    地之日止，按月應賠償損害金之金額為一千四百四十八元（其計算式為8700Ｘ58
    Ｘ1/4+8700Ｘ38Ｘ1/4 +138700Ｘ0.05Ｘ1/12=1447.9，元以下四捨五入），原告
    逾此之請求，為無理由，應予駁回。
六、本件事證已臻明確，兩造其餘攻擊防禦方法及舉證，經審認後於判決結果無何影
    響，爰不予一一論述，附此敘明。
丙、據上論結，原告之訴為一部有理由，一部無理由，應依民事訴訟法第三百八十五
    條第一項前段第七十九條但書，判決如主文。
中      華      民      國    九十      年      七      月      五      日
                                    臺灣板橋地方法院民事第三庭
~B法      官  李昭融
右為正本係照原本作成
如對判決上訴，須於判決送達後廿日內向本院提出上訴狀。
中      華      民      國    九十      年      七      月      九      日
~B法院書記官  陳蒼仁


司法院資訊處製作；財團法人民間司法改革基金會備份。
